最高法院刑事判決　　　　　　　　　　　　　　　九十三年度台上字第一六八二號
　　上　訴　人　甲○○
　　　　　　　　　　　　（另案在臺灣岩灣技能訓練所執行感訓處分）
右上訴人因殺人案件，不服臺灣高等法院中華民國九十三年一月十九日第二審判決（
九十二年度上訴字第四一三七號，起訴案號：臺灣臺北地方法院檢察署九十一年度偵
字第二五０一七號），提起上訴，本院判決如左：
    主  文
上訴駁回。
    理  由
按刑事訴訟法第三百七十七條規定，上訴於第三審法院，非以判決違背法令為理由，
不得為之。是提起第三審上訴，應以原判決違背法令為理由，係屬法定要件。如果上
訴理由狀並未依據卷內訴訟資料，具體指摘原判決不適用何種法則或如何適用不當，
或所指摘原判決違法情事，顯與法律規定得為第三審上訴理由之違法情形，不相適合
時，均應認其上訴為違背法律上之程式，予以駁回。本件原判決維持第一審法院論處
上訴人甲○○殺人（累犯）罪刑（處有期徒刑十二年）之判決，駁回上訴人在第二審
之上訴。上訴人之上訴意旨略稱：（一）本案之關鍵在上訴人有無殺死被害人顏啞老
之故意，上訴人在偵審中始終否認有殺害被害人之故意，證人江玉珠、戴永裕復分別
證稱：「有聽到有人喊叫救護車」（江玉珠部分）、「甲○○叫我叫救護車」、「我
有聽到甲○○在喊叫救護車」（戴永裕部分），足證上訴人無殺人之故意，否則斷無
囑人叫救護車之理，原判決就上訴人囑託戴永裕打一一九叫救護車乙事，未予認定，
對江玉珠、戴永裕前開有利於上訴人之證言，不予採納，又未說明理由，自屬理由不
備。（二）被害人持刀攻擊上訴人，經上訴人制服後，是否有滾動之動作，故而上訴
人奪得之尖刀刺中其背部，抑或是上訴人在被害人擬逃跑時，持刀追殺被害人，致傷
及被害人背部，關係上訴人是否涉犯殺人罪嫌，原審對此未詳加調查，顯有應於審判
期日調查之證據，未予調查之違法。（三）上訴人一再辯稱係被害人持刀衝過來攻擊
上訴人，伊始在搶下尖刀後，刺傷被害人，原判決認定如係被害人衝向上訴人，其受
傷部位應係正面，而非背面，故而不採納上訴人之辯解，但於審判期日未詢問上訴
人何以刺傷被害人背部，而未予上訴人最後陳述之機會，有違刑事訴訟法第三百七十
九條第十一款之規定。（四）原判決僅強調事發當時，被害人所持尖刀已經上訴人奪
下，而未審及被害人仍向上訴人衝撞之事實，從而被害人雖未持兇器，但其身裁較上
訴人高大強壯，其衝撞上訴人之行為，即係現在不法之侵害，上訴人以尖刀抵禦，縱
屬過當，亦屬正當防衛，況且被害人一再衝撞上訴人，在旁人拉扯之際，其自有以背
部朝向上訴人之可能，則其背部刀傷，亦有可能係混亂中所造成，非可執為認定上訴
人有殺人犯意之依據。（五）上訴人家境並不寬裕，但仍與被害人家屬達成訴訟上和
解，同意賠償新臺幣（下同）一百萬元，並已交付二十萬元，足證上訴人確有悔意云
云；並提出臺灣臺北地方法院九十三年重訴字第四一號侵權行為損害賠償事件和解筆
錄影本乙份為證。
惟查原判決依憑上訴人在偵審中供認與被害人顏啞老發生爭執後，奪下被害人所持尖
刀，刺擊被害人等語、證人戴永裕、顏素珍在偵查及第一審、何振棠在第一審之證言
、扣案之尖刀一把、卷附之現場圖、臺北市政府警察局民國九十二年三月二十四日北
市警保字第０九二三三五０一四００號函暨所附扣案尖刀之照片一張、法務部法醫研
究所九十二年一月二十日（九一）法醫所醫鑑字第一七七一號鑑定書及內政部警政署
刑事警察局九十二年三月二十七日刑醫字第０九二００三七八七０號鑑驗書等證據資
料，認定上訴人有其事實欄所載之殺人（累犯）犯行，已於理由內詳敘其調查證據之
結果及取捨證據認定之理由。並就上訴人否認有殺人故意之辯解，認非可採、予以指
駁。復列舉理由，詳細說明上訴人確有殺害被害人之故意（見原判決第六頁第十八行
至第七頁第十一行）、上訴人行為前雖曾飲酒，但未減損其辨別事理之能力與意識（
見原判決第七頁第十二行至第八頁第十行）、及上訴人持尖刀攻擊被害人之舉動，與
正當防衛之要件不合（見原判決第八頁第十一行至第九頁第四行）。從形式上觀察，
原判決並無理由不備、未盡證據調查能事、未予上訴人最後陳述機會、採證違背證據
法則等違背法令之情形。上訴意旨（四）置原判決事實欄明確認定，理由內詳予說明
之事項於不顧，徒憑己意，對事實審法院採證認事自由判斷職權之合法行使，再為單
純事實上爭執，自非適法之第三審上訴理由。至於證人江玉珠、戴永裕分別證稱：「
有聽到有人喊叫救護車」（江玉珠部分）、「甲○○叫我叫救護車」、「我有聽到甲
○○在喊叫救護車」（戴永裕部分），僅足以證明上訴人著手殺害被害人後，有試圖
防止被害人死亡結果發生之動作，惟據之尚不足以推翻原判決關於上訴人有殺人故意
之事實認定，江玉珠、戴永裕上開證言，對上訴人自非必然有利，原判決未予審認及
說明不予採納之理由，尚非理由不備。上訴意旨（一）執此指摘原判決違法，顯不足
以辨識原判決已具備違背法令之形式要件。再依原審審判筆錄所載，原審審判長於審
判期日，已以提示並告以要旨之方式，提示詳載被害人傷勢之法務部法醫研究所九十
二年一月二十日（九一）法醫所醫鑑字第一七七一號鑑定書，命上訴人表示意見，並
詢問上訴人：「自顏啞老手中奪下尖刀後，朝顏啞老右後腰、左上背、右腋近肩及右
腹側等胸、背部猛刺數刀？」，上訴人答稱：「是的」；於諭知辯論終結前，詢問上
訴人：「有何最後陳述？」，其復答稱：「無」（見原審卷第五八頁、第六十頁、第
六一頁、第六三頁），則原審就上訴人如何持刀刺殺被害人及被害人受創部位為何等
事實，顯非未予審認、調查，亦非未予上訴人最後陳述之機會，上訴意旨（二）、（
三）指摘原審證據調查未盡及未予最後陳述機會各節，俱非依據卷內資料而為主張之
合法第三審上訴理由。至於上訴人雖於九十三年一月二十九日簽具和解筆錄，與被害
人家屬顏春友達成訴訟上和解，同意賠償一百萬元，惟該項和解成立時間，係在原審
九十三年一月十九日宣示判決之後，原判決維持第一審審酌：「被告（即上訴人）與
被害人原係舊識，竟因細故即置被害人於死地，惟此案亦肇因於被害人對被告心有不
滿而持刀與被告爭執，被告於犯罪後坦承部分犯罪事實，然迄今仍未與被害人家屬達
成和解，與其犯罪所受之刺激、手段、所生危害等一切情狀」，所為刑之量定。與判
決當時卷內證據資料之內容，並無不符，自未違法。上訴意旨（五）執成立在原審宣
示判決後之訴訟上和解筆錄，指摘原判決違法，顯屬誤會。綜上所論，本件上訴違背
法律上之程式，應予駁回。又本院為法律審，上訴人提出之臺灣臺北地方法院九十三
年重訴字第四一號侵權行為損害賠償事件和解筆錄影本乙份，無從審酌，附為指明。
據上論結，應依刑事訴訟法第三百九十五條前段，判決如主文。
中　　　華　　　民　　　國　　九十三　　年　　　四　　　月　　　二　　　日
                              最高法院刑事第一庭
                                  審判長法官  施　文　仁
                                        法官  林　永　茂
                                        法官  蕭　仰　歸
                                        法官  張　清　埤
                                        法官  呂　永　福
      右正本證明與原本無異
                                              書  記  官
中　　　華　　　民　　　國　　九十三　　年　　　四　　　月　　　八　　　日
                                                                      Ｒ
